臺灣士林地方法院民事判決
原　　　告　甲○○
訴訟代理人　林思銘律師
複代理人　　丁○○
　　　　　　戊○○
被　　　告　乙○○
　　　　　　丙○○
訴訟代理人　龍其祥律師
上列當事人間請求返還代墊款事件，本院於民國97年5 月15日言
詞辯論終結，判決如下：
    主  文
原告之訴及假執行之聲請均駁回。
訴訟費用由原告負擔。
    事實及理由
一、本件原告起訴主張：
    (一)兩造之父郭池於民國84年3 月10日過世，兩造均為繼承人
      （另有養母郭陳乖），應繳納遺產稅為新臺幣（下同）72
      5,524 元，均由原告先行繳納，而遺產及贈與稅法第6 條
      第1 項第2 款規定，無遺囑執行人之遺產稅納稅義人為繼
      承人及受遺贈人。依此規定，遺產稅非屬被繼承人之債務
      ，則原告因被繼承人郭池去世而繳納725,524 元之遺產稅
      ，基於上開規定，請求被告分擔其中4 分之1 ，即被告等
      應各給付原告181,381 元，應屬有據。又因辦理遺產分割
      繼承登記，應繳規費20,063元，亦由原告先行墊支，則受
      此分割利益之被告2 人，應與原告共同分擔此筆金額即各
      分擔3 分之1 ，是被告應各給付原告6,688元。
    (二)又被繼承人郭池生前曾於83年8 月30日向合作金庫銀行新
      竹分行貸款250 萬元，依民法第1138條規定應由全體繼承
      人繼承其債務，惟兩造之父郭池過世後，由原告於84年9
      月20日，以原告所經營之南勢化工企業股份有限公司之支
      票（合作金庫第24008 之1 號帳戶、票號NO0000000 、金
      額75萬元）及存款（活期存款帳戶、金額1,758,134 元）
      ，清償該筆債務，金額共計2,508,134 元，則被告等應各
      分擔4 分之1 之債務即625,000 元，是以請求被告2 人各
      返還原告代償之625,000 元。被告等雖辯稱原告係以郭池
      所有之資金償還該筆債務，惟未提出具體事證證明，已不
      足採，且原告雖以南勢化工企業股份有限公司資金清償，
      但該公司為原告所經營，且屬原告與配偶、子女之家族企
      業，在原告與家人內部協調下，動用家族企業之資金，仍
      可認定該筆借款係由原告所清償，非屬第三人清償行為。
    (三)又被告以91年4 月16日兩造簽訂之協議書為據，辯稱兩造
      已就當時遺產現狀達成分割合意，原告不得另行向被告追
      討協議成立之前之費用，惟該協議書與本件無關，且依該
      協議書第1 條約定「被繼承人郭池，郭陳乖所遺留之土地
      由甲乙三人各繼承取得三分之一」，其土地範圍則依協議
      書之附件一辦理，其餘別無約定，則原告因代所有繼承人
      清償被繼承人郭池生前未償之債務以及代繳遺產稅，而向
      被告等人請求清償，自屬有據，被告所辯顯不足採。且協
      議書是叫土地代書寫，原告認為並不公平，因為被告分到
      原屬於公司的土地，而被告並沒有公司股份，但因代書要
      求原告必須在一週內簽訂，否則被告就不願意與原告達成
      協議，原告不得已才簽的，但因為對原告不公平，所以才
      沒有自行拆除工廠的建築物，但後來被告拆除時卻把原告
      工廠的機器都弄壞，造成原告損失慘重，被告的抵銷抗辯
      沒有理由。綜上，被告等應各返原告813,069 元等語，並
      聲明：(1)被告乙○○、丙○○應各給付原告新臺幣813,06
      9 元正及自起訴狀繕本送達翌日起至清償日止按週年5%計
      算之利息。(2)前項請求請准供擔保宣告假執行。(3)訴訟費
      用由被告負擔。
二、被告則以：
    (一)兩造之被繼承人郭池於56年間創立台神琉企業股份有限公
      司，兩造均登記為公同記名股東，76年間郭池將該公司交
      予原告管理，詎原告竟於79年間以偽造文書方式，先將被
      告2 人之股份移轉至原告、其配偶郭劉素美及子女郭至聖
      、郭至仲、郭毓琪等人名下，嗣又將兩造父母郭池及郭陳
      乖（自70年起即中風病臥在床）之股份移轉至原告及子女
      名下，因郭陳乖當時尚未過世，被告等不便提出遺產分配
      之要求，迨85年郭陳乖過世後，兩造即因郭池遺產、台神
      琉公同股份被移轉之事產生爭執，經多次協商後始達成下
      列協議：郭池及郭陳乖所留下土地（原崙子段第1978、
      1978之1 、1979地號），由兩造各取得3 分之1 ，建物部
      分則由原告取得。被告等繼承取得之土地，再與原告所有
      同段第1986、1986之9 地號、台神琉公同所有第1985之1
      、1985之3 地號土地交換。產權移轉登記所生各項費用
      、稅金由兩造各負擔3 分之1 。原告應將被告等分得土
      地上之建物，於1 個月內拆除之，如未於期限內拆除，由
      被告逕行拆除，費用仍由原告負擔。
    (二)原告主張於郭池過世後，其代墊遺產稅725,524 元及代償
      銀行貸款250 萬元，惟未舉證以實其說，且郭池及郭陳乖
      過世後，被告等因發現原告利用與郭池共同生活之機會，
      趁郭池晚年為淋巴腺癌病痛所苦時，將其財產陸續侵占為
      己所有，兩造爭議甚烈，91年4 月16日達成協議，約定建
      物部分全部由原告取得，土地部分則各得3 分之1 ，再依
      土值計算，與原告取得之建物基地、台神琉公司土地互相
      移轉、分割，以增加土地經濟價值，其中被告2 人取得面
      積僅約240 坪，原告及其侵占全部股分之台神硫公司分得
      之面積為650 坪，此一和解或遺產分配協議，自係就當時
      之遺產現況，即已完納遺產稅、現有遺產總額、原告當居
      住使用遺產（房屋）、兩造不願保持共有、原告侵占郭池
      、郭陳乖及被告之台神硫公司股份等因素，互相合致之意
      思表示，觀諸協議書第3 條僅約定「產權移轉登記所生生
      之各項費用、稅金，由雙方3 人各自負擔3 分之1 ，卻未
      約定遺產稅分擔之比例自明，如被告墊付遺產稅或代為清
      償250 萬元債務，不可能不在該協議內一併解決，卻在10
      年後突然提起本訴。至於原告主張代墊分割登記規費要求
      分擔部分，被告沒有問題。
    (三)又民法第1151條規定，繼承人有數人時，在分割遺產前，
      各繼承人對於遺產全部為公同共有。故遺產之分割協議，
      就全部遺產為分割有消滅公同共有關係之合意，創設新法
      律關係之效力，非就特定遺產為分割合意，故91年4 月16
      日之遺產分割協議，係就當時之遺產狀況之分割合意，自
      發生遺產分割之效力，原告嗣後就特定遺產（遺產稅及郭
      池之債務）提出主張或請求，洵無理由。更遑論郭池之銀
      行貸款、遺產稅，係由郭池之遺產分期繳納，若係原告墊
      付，衡諸常情，原告豈可能在歷次協商時不提出分擔之請
      求﹖又依兩造所訂協議書第4 條約定，原告應將被告分得
      土地上之建物，於分割登記完竣後1 個月內拆除，逾期被
      告將逕行拆除，並由原告負擔拆除費用，原告未於期限內
      將被告分得土地上之建物拆除，被告共支付拆除費用1,04
      1,703 元，依上開約定該費用應由原告負擔，爰為預備抵
      銷之抗辯。又兩造所訂之協議書，確係是將被繼承人郭池
      遺產的土地與公司的土地一併列入協議分配，但被告是按
      協議書內容履行拆除土地上房屋，除非原告撤銷該協議契
      約，否則不能主張被告抵銷無理由等語，資為抗辯，並聲
      明：(1)原告之訴駁回。(2)訴訟費用由原告負擔。
三、原告主張兩造與訴外人即兩造之養母郭陳乖均為被繼承人郭
    池之繼承人，惟有關被繼承人郭池之遺產稅、辦理不動產繼
    承分割之規費，及償還被繼承人郭池銀行貸款債務，均由原
    告獨自承擔，爰請求被告返還應分擔之費用，但為被告所否
    認，並以前詞置辯，則本件應審酌原告是否代墊支出上開費
    用﹖其請求被告等返還應分擔之費用有無理由﹖被告主張抵
    銷抗辯是有無理由﹖經查：
    (一)原告主張兩造均為被繼承人郭池之繼承人，嗣因辦理有關
      兩造繼承不動產分割事宜而支出地政規費20,063元之事實
      ，已據原告提出新竹市地政事務所91年5 月15日新地字第
      0046123 號地規收費收據影本1 件為證，並為被告所不爭
      ，且與被告所提兩造於91年4 月16日簽訂之協議書第條
      所約定「甲乙三人協議以上產權移轉登記所產生之各項費
      用稅金，由雙方三人各自負擔三分之一」相符，堪認原告
      為真正，則原告請求被告等各分擔上開代墊規費3 分之1
      即6,688 元（元以下4 捨5 入），為有理由。
    (二)原告另主張代墊付被繼承人郭池之遺產稅725,524 元等情
      ，並據提出為被告形式所不爭之財政部台灣省北區國稅局
      85年度遺產稅分期繳款書通知及收據聯影本12紙為證，惟
      被告否認應分擔上開費用，並辯稱：原告係以被繼承人郭
      池財產繳付上開費用，並非原告繳付，自不得請求被告分
      擔。且兩造於91年4 月16日簽訂之協議書，已就兩造各項
      爭議為全部解決，協議書第3 條僅約定應因產權移轉登記
      所生之費用、稅金應平均分擔外，並無其他應分擔費用之
      約定，原告縱有墊付遺產稅，亦不得請求被告償還等語。
      查本件原告主張分期墊付上開遺產稅725,524 元，已據提
      出上開為被所不爭之代收據使用之遺產稅繳款書12紙為證
      ，已堪認係原告繳付上開遺產稅款，被告雖爭執原告係以
      被繼承人郭池遺產繳付，而非以原告個人金錢繳付，但為
      原告所否認，即被告亦未舉證以資證明上開遺產稅係以兩
      造公同共有之被繼承人郭池遺產繳付，則被告空言辯稱前
      揭遺產稅非原告繳付，即難採信。又兩造於91年4 月16日
      訂定協議書，就兩造繼承父郭池、母郭陳乖所遺留土地為
      分割協議，其中固未就遺產稅分擔事宜為任何約定，僅第
      3 條約定「甲乙三人協議以上產權移轉登記所產生之各項
      費用稅金，由雙方三人各自負擔三分之一」，有被告所提
      協議書在卷可按，被告雖辯稱該協議已解決兩造間因繼承
      事宜所生全部紛爭，原告不得再請求分擔其代墊之遺產稅
      款，惟被繼承人之全體繼承人為遺產稅之納稅義務人，稽
      徵機關基於債權人地位得向全體繼承人之一人請求全部應
      納稅捐，則遺產稅既為繼承人公同共有債務，兩造為被繼
      承人郭池遺產繼承人，對遺產稅負有連帶責任，則原告代
      全體繼承人支付遺產稅款後，向被告請求返還應分擔之款
      項，即無不合，而兩造於協議書內既未訂明拋棄此部分請
      求償還權利，則被告主張訂定協議書後原告即不得再為償
      還請求，自不足採，是原告請求被告等各償還應分擔之遺
      產稅4分之1即181,381元，即無不合。
    (三)原告另主張代償還被繼承人郭池向合作金庫銀行新竹分行
      貸款債務250 萬元之事實，固據提出合作金庫銀行91年12
      月10日函、南勢化工企業股份有限公司於全作金庫活期存
      款存摺、支票、各類存款分戶交易明細表影本等件為證，
      但為被告所否認，並辯稱：該債務係以南勢化工企業股份
      有限公司支票償還，並非原告清償，自不得請求被告分擔
      。查原告自陳清償上開貸款債務係以南勢化工企業股份有
      限公司支票及存款支付，則清償上開債務之人應為南勢化
      工企業股份有限公司，雖原告主張該公司股東為其與配偶
      、子女，屬家族企業公司，並提出公司基本資料1 件為證
      ，但公司為獨立之法人，與公司董事個人人格有別，本件
      上開費用既為公司所支付，則原告主張其代墊清償遺產債
      務請求被告等償還，即難認有理由。
    (四)又被告主張兩造所訂協議書第肆條約定「乙方取得產權登
      記完畢後一個月內，甲方應將乙方分得基地上之建物完全
      拆除完畢，拆除費用由甲方負擔。若一個月期限屆滿，不
      論地上物是否拆除或拆除未完成時，地上之建物自動歸屬
      乙方所有，乙方逕行拆除，唯費用仍由甲方負擔。」，因
      原告未自行拆除，經被告等委由營造公司拆除，花費拆除
      費1,041,713 元，依協議書約定此部分拆除費用應由原告
      負擔，因而請求與前揭被告應分擔之費用抵銷等情，已據
      被告提出協議書、工程承攬契約書、拆除工程單價分析表
      、統一發票影本多件為證，原告雖不爭執兩造確有約定由
      其負責拆除建物，或未自行拆除而由被告逕行拆除時，仍
      須負擔拆除費用，且事後原告未自行拆除，而由被告執行
      拆除，惟辯稱：係因兩造協議內容不公平，始不願自行拆
      除云云，但兩造既就遺產處理達成協議，協議結果雙方自
      係各有所取、各有所讓，縱然被告等分得原告所有之建物
      所在土地，致原告需拆除其建物造成損失，惟原告既然同
      意協議內容而與被告簽訂協議書，事後自難以此部分協議
      內容對其不利而拒絕履行，則被告等主張委請營造公司拆
      除建物費用1,041,713 元應由原告負擔，並用以抵銷前揭
      被告等應分擔之費用，即屬有據。
四、綜上，原告主張代墊給付繼承分割登記規費及繳納遺產稅，
    請求被告等各返還應分擔之規費6,688 元及遺產稅款181,38
    1 元，合計各為188,069 元，為有理由，其餘請求則無理由
    ，惟上開請求權利，經被告以原告對其等所負之拆除建物費
    用債權1,04 1,713元全部抵銷後，已無所剩，從而，本件原
    告請求被告等償還代墊款項各813,069 元，及自起訴狀繕本
    送達翌日起至清償日止按週年5%計算之利息，為無理由，應
    予駁回。又原告上開請求既經駁回，則其假執行之聲請亦失
    其依附，應併予駁回。
五、據上論結：依民事訴訟法第78條判決如主文。
中　　華　　民　　國　　96　　年　　6 　　月　　2 　　日
                    家事法庭法　官　詹朝傑
以上正本證明與原本無異。
如對本判決上訴，應於判決送達後20日內向本院提出上訴狀。
中　　華　　民　　國　　97　　年　　6 　　月　　2 　　日
                            書記官  蔡永光
